臺灣高等法院民事判決　　　　　　　　　96年度家上字第84號
　　上　訴　人　乙○○
　　　　　　　　　　　　　　弄.
　　訴訟代理人　林重宏律師
　　複代理人　　甲○○
　　上　訴　人　丙○○
　　訴訟代理人　張仁龍律師
　　複代理人　　張孟茹律師
上列當事人間請求土地所有權移轉登記等事件，兩造對於中華民
國96年1月3日臺灣板橋地方法院95年度重家訴字第4號第一審判
決各自提起上訴，丙○○並為訴之追加，經本院於96年12月4日
言詞辯論終結，茲判決如下：
    主  文
原判決關於命乙○○給付丙○○新台幣壹佰貳拾萬伍仟陸佰玖拾
貳元本息及自95年9月起至丙○○死亡之時止，按月於每月一日
給付貳萬元及該部分假執行之宣告，暨訴訟費用之裁判（除確定
部分外）均廢棄。
上開廢棄部分，丙○○在第一審之反訴及假執行之聲請均駁回。
丙○○之上訴、追加之訴及假執行之聲請，均駁回。
第一、二審及追加之訴訴訟費用，由丙○○負擔。
    事  實
甲、乙○○方面：
一、聲明：
  (一)上訴聲明：
  1.原判決關於命乙○○給付丙○○新台幣（下同）1,205,692
    元暨自民國95年4月19日起至清償日止，依週年利率百分之
    五計算之利息及自95年9月起至丙○○死亡之時止，按月於
    每月一日給付2萬元及該部分假執行之宣告均廢棄。
  2.上廢棄部分，丙○○在第一審之反訴及假執行之聲請均駁回
    。
  (二)答辯聲明：
  1.丙○○之上訴及追加之訴均駁回。
  2.如受不利之判決，請准供擔保免為假執行。
二、陳述：除與原判決記載相同者，茲予引用外，補稱略以：
  (一)兩造有關本件訴訟，均由證人即兩造之子李伯翰、李柔翰代
    丙○○委任律師、出面和解，長年以來，李伯翰、李柔翰與
    丙○○之關係密切，故其立場偏頗，所為證言不能採信。
  (二)丙○○請求之生活費、保險費，金額龐大，若兩造已達成協
    議，依吾人生活經驗，當會記入離婚協議書內，茲離婚協議
    書既無此記載，可知兩造未達成此協議。
  (三)兩造共同購買之二筆土地每月有19萬元之租金收入，且房屋
    稅及地價稅均為乙○○在支付，扣掉支付工廠之貸款15萬元
    後，尚有剩餘4萬元，可作為丙○○生活費。
  (四)不同意丙○○追加備位聲明，且兩造間並無第三人利益契約
    存在。
三、證據：援用原審所提出之立證方法，並聲請訊問證人吳慶隆
    。
乙、丙○○方面：
一、聲明：
  (一)先位部分之上訴聲明：
    (1)原判決不利丙○○部分廢棄。
    (2)乙○○應再給付丙○○1,361,246元及自95年4月19日起至
      清償日止，依週年利率百分之五計算之利息
    (3)請准供擔保，宣告假執行。
  (二)追加之備位聲明：
    乙○○應給付李柔翰、李柏翰、李慧銀依序為473,049元、
    723,652元、164,545元及均自95年4月19日起至清償日止，
    依週年利率百分之五計算之利息。
  (三)答辯聲明：乙○○之上訴駁回。
二、陳述：除與原判決記載相同者，茲予引用外，補稱略以：
  　兩造於88年12月20日訂立契約，約定乙○○必須給付與三名
    子女有關之保險費予丙○○，則丙○○自可依據契約關係，
    向乙○○請求交付與三名子女有關之保險費，倘認乙○○無
    向丙○○給付之義務，上開約定亦屬約定乙○○向兩造之三
    名子女為給付之利益第三人契約，丙○○亦得請求乙○○向
    其三名子女李柔翰、李柏翰、李慧銀為給付。此一約定，與
    丙○○於原審請求之生活費與保險費具有社會事實同一性，
    得利用原審判決之基礎資料，為請求之基礎事實同一，丙○
    ○自得於第二審追加備位聲明，請求乙○○向其三名子女李
    柔翰、李柏翰、李慧銀為給付。
三、證據：除援用原審所提出者外，補提丙○○手寫之手冊為證
    。
    理  由
一、丙○○於本院審理時追加備位聲明，依民法第269條請求乙
    ○○給付李柔翰、李柏翰、李慧銀依序為473,049元、723,
    652元、164,545元及均自95年4月19日起至清償日止，依週
    年利率百分之五計算之利息，核與民事訴訟法第446條第1項
    但書、第255條第1項第2款之規定相符，應先敘明。
二、丙○○主張：兩造原為夫妻，於88年12月20日協議離婚，約
    定離婚後乙○○須按月給付伊2萬元整作為生活費，及支付
    兩造離婚前已投保而以丙○○及兩造子女李柔翰、李柏翰、
    李慧銀為被保險人之保險費（下稱系爭協議），系爭協議係
    於承辦之律師事務所人員將協議離婚書送至隔壁辦公室打字
    後，兩造所達成，因丙○○信賴乙○○已承諾，故未於協議
    離婚書內補充記載，但仍具有法律效力，詎乙○○於兩造達
    成系爭協議後，就前開生活費部分，僅支付至91年5月份止
    ，自91年6月份起即未再支付，算至95年8月止共計51個月，
    未付金額計102萬元，保險費部分，應給付之李柔翰、李柏
    翰、李慧銀部分，依序為473,049元、723,652元、164,545
    元，共1,546,938元未付，合計2,566,938元，伊自得請求乙
    ○○履行，縱系爭協議為兩造所訂立由乙○○給付予第三人
    即兩造子女李柔翰、李柏翰、李慧銀之契約，其亦得請求乙
    ○○為給付等情，爰依系爭協議請求乙○○給付2,566,938
    元及自95年4月19日起至清償日止，依週年利率百分之五計
    算之利息，及自95年9月起至丙○○死亡之時止，按月於每
    月一日給付2萬元，並於本院追加備位聲明，依民法第269條
    規定，請求乙○○給付李柔翰、李柏翰、李慧銀依序為473,
    049元、723,652元、164,545元及均自95年4月19日起至清償
    日止，依週年利率百分之五計算之利息（丙○○於原審提起
    反訴，經原審判命乙○○給付1,205,692元本息，及自95年9
    月起至丙○○死亡之時止，按月於每月1日給付丙○○2萬元
    ，駁回其餘請求。兩造分別就其敗訴部分上訴，丙○○並於
    本院追加備位聲明。至於兩造於原審起訴、反訴請求互相移
    轉土地、建物部分，兩造均未上訴，已告確定）。
　　乙○○則以：丙○○不符民法第1057條請求給付贍養費之規
　  定，兩造並未有系爭協議，乙○○無給付生活費用及支付丙
    ○○及兩造已成年子女之保險費予丙○○之義務，且此等數
    額龐大之重要事項，苟真有約定，何以未詳載於協議離婚書
    ？證人李柏翰、李柔翰之立場偏頗，所為證詞與事實不符，
    不能採信。又兩造非判決離婚，且丙○○由目前均有工作之
    三名成年子女扶養，名下亦分到有多筆豐厚不動產，並無陷
    於生活困難之情事，是乙○○亦無依民法第1057條規定給付
    贍養費予丙○○或負擔保險費之義務。縱認兩造間有系爭協
    議，其法律性質應屬無償贈與，其已以95年9月6日之準備書
    狀繕本之送達向丙○○為撤銷贈與之意思表示。關於生活費
    部分，縱有上開約定，因無書面，不符合民法第729條及第
    730條之規定，依民法第73條之規定，自屬無效。況證人李
    柏翰業已證稱保險費之給付義務人係清墩工業股份有限公司
    而非乙○○，因此，丙○○請求乙○○給付生活費及保險費
    均無理由等語，資為抗辯。
三、按請求履行債務之訴，除被告自認原告所主張債權發生原因
    之事實外，應先由原告就其主張此項事實，負舉證之責任，
    必須證明其為真實後，被告於其抗辯事實，始應負證明之責
    任，此為舉證責任分擔之原則（最高法院43年台上字第377
    號判例參照），本件丙○○主張兩造間有達成系爭協議，請
    求乙○○履行系爭協議，乙○○既否認兩造間有系爭協議，
    自應由丙○○就兩造間系爭協議存在之事實負舉證責任。查
    兩造原為夫妻，於88年12月20日於張永昌律師、吳慶隆律師
    見證下簽立協議離婚書，於該協議離婚書中，記載兩造所有
    土地、房屋及兩造共同經營之公司股份之讓與等事項，但未
    記載離婚後兩造之生活費或兩造、子女之保險費應如何支付
    、負擔等事項，有兩造所不爭之離婚協議書在卷可按。丙○
    ○主張系爭協議係兩造於離婚協議書送去隔壁辦公室打字時
    ，另外達成之合意，無非以該事實業經證人即兩造之子李伯
    翰、李柔翰於原審及證人李伯翰於本院審理時證述明確，且
    原審係採隔離訊問，證人仍為一致證述，可知其所證應屬可
    信為論據。然本院基於下列理由，認為丙○○之主張，並非
    可採：
  (一)就證人李伯翰、李柔翰之真實性言。丙○○就乙○○抗辯：
    證人李伯翰、李柔翰與丙○○之關係較為密切，丙○○與兩
    造之子於聯絡好律師後，一直要求乙○○辦理離婚之事實，
    並無爭執，且自承兩造之離婚，係證人李伯翰自行翻閱報紙
    找人見證離婚（本院卷(一)，70頁），證人李伯翰亦證稱兩造
    離婚是其提起的等語（本院卷(二)，17頁），可知兩造離婚過
    程，證人李伯翰、李柔翰確處於丙○○之協助者立場，並非
    中立之第三人者。又丙○○所主張之系爭協議若係存在，乙
    ○○即必須為證人李伯翰、李柔翰繳納保險費，則證人就系
    爭協議是否存在，亦非無利害關係，因此，乙○○抗辯證人
    李伯翰、李柔翰所為證言有偏頗之虞，非全無可採。何況就
    兩造子女保險費如何支付部分，何人提議？證人李伯翰於原
    審證稱乙○○付到89年6月，89年7月以後就沒有付，這是用
    公司的錢付，是丙○○提說保險費怎辦，乙○○說由其負擔
    等語（原審卷55頁、58頁），證人李柔翰原證稱，乙○○都
    沒有付，是乙○○通知伊保險金之金額，伊拿現金給乙○○
    ，乙○○開票給保險公司等語（原審卷57頁），經陳研品之
    訴訟代理人詢以是否有付過一些？始稱大約有半年記憶是模
    糊的，因為保費都是年繳，未必是年底到期，89年下半年之
    後應該都沒有付，是乙○○自己提的等語（原審58頁），所
    述前後並未一致。且證人2人就何人提議討論全家保險費問
    題，所稱亦非一致，是其證言之真實性，仍非無疑。
  (二)就系爭協議之經過言。就社會一般經驗，夫妻協議離婚最關
    心者，莫過於子女之監護、現有財產、債務之處理以及兩造
    或子女日後生活費用負擔（贍養費、扶養費）等問題，兩造
    離婚，並非因偶發事件引動，而是長期互動不良所致，為丙
    ○○所自承，又兩造離婚之提議，係經丙○○及證人李伯翰
    主動提起，並再三催請乙○○配合，亦如前述，以丙○○自
    承其教育程度、語文能力均較為乙○○為高（本院卷(一)70）
    ，加上證人李伯翰、李柔翰從旁協助，依常理而言，就兩造
    離婚後所須之固定費用（如本件丙○○之生活，及其與兩造
    子女之保險費等），當會有所考慮，而於做成離婚協議書前
    一併提出討論，並予記載，但兩造簽立之離婚協議書除記載
    兩造同意離婚並就名下財產、原共同經營之公司股權如何處
    理外，並無有關乙○○應負擔生活費、保險費之隻字片語，
    則丙○○主張兩造間有達成此合意云云，與常情不合。證人
    李伯翰雖證稱：因時間匆促，想趕快離開，故未記入離婚協
    議書云云（原審卷54頁、本院卷(二)17頁），然丙○○所主張
    之生活費及保險費，金額均屬非小，李伯翰亦稱該保險費金
    額，非其等所能負擔（本院卷(二)，17頁），苟乙○○已同意
    支付，欲於打字完成之離婚協議書內，再以打字或手寫方式
    增補該內容，毫不費事（離婚協議書係以電腦打字，本院卷
    (一)58頁，只須以原檔案插入增加之文字即可），豈會因急在
    一時之間離開而未予載入？又離婚協議書係兩造談好，由承
    辦之律師事務所助理打成文字拿給承辦律師，承辦律師再唸
    過一次給雙方確認後，再請雙方簽字，亦據該離婚協議書見
    證人即承辦律師之一吳慶隆於本院審理時證述明確（本院卷
    (一)58頁），核與離婚協議書一、5.載明：「雙方其餘名下之
    財產各自取得，其餘之債權、債務各自處理負擔。」二、載
    明：「以上條件，經雙方同意，當場朗讀並交男女雙方及證
    人閱覽無異議後簽名蓋章．．。」等語相符，證人吳慶隆之
    證言，應屬可信。若兩造確有達成系爭協議之事實，因事關
    丙○○及證人李伯翰等人權利，按理當會於承辦律師唸該離
    婚協議書給兩造確認時，告知承辦律師兩造已另達成系爭協
    議，請求將之增入離婚協議書內，至少會詢問承辦律師可否
    於離婚協議書內再為此增補？乃丙○○及證人李伯翰、李柔
    翰竟未將甫達成系爭協議之事告知承辦律師（原審卷59頁）
    ，則其於訴訟上始稱兩造間有系爭協議云云，難予採信。
  (三)就乙○○有無於事後履行系爭協議言。就生活費部分，若丙
    ○○主張乙○○支付生活費至91年5月止屬實，則乙○○自
    系爭協議達成後，已連續支付近30次之生活費，對照乙○○
    就其曾以公司名義支付部分保險費之事實，並無爭執，若其
    亦曾多次支付此款，當不致始終否認。又以支付次數如此之
    多，丙○○豈會毫無其他證據可資證明？且於乙○○中斷支
    付後，丙○○亦從未催討或為其他主張，遲至乙○○提起訴
    訟後，始於95年4月18日之反訴狀中主張兩造間有系爭協議
    ，乙○○已中斷給付云云，此之訴訟上主張，豈能置信？就
    保險費部分，證人李伯翰、李柔翰雖證稱乙○○承諾支付全
    家之保險費等語（原審卷54頁、57頁），然自兩造離婚後，
    丙○○之保險費，即由丙○○自付，此為兩造所不爭，丙○
    ○亦從未主張曾請求乙○○支付，若乙○○已承諾支付此部
    分之保費，丙○○豈會從不主張？至於兩造子女保險費部分
    ，證人李伯翰證稱係用公司的錢付到89年6月（原審卷55頁
    ），乙○○稱因保險單寄到公司，故以公司的錢替小孩付保
    險費，小孩再將錢給伊等語（本院卷(二)，16頁），固可認乙
    ○○確曾以公司名義為證人等支付保險費，但兩造離婚前，
    兩造及證人等保險費，向以此方式支付，為兩造所不爭，則
    於兩造離婚後半年至1年間，乙○○仍以此方式付款，有可
    能因保險契約尚未變更，故依循過去作法而為，或兩造雖未
    達成系爭協議，但基於父母子女關係，任意性地支付該期間
    之保險費，但不得據此即謂乙○○已承諾離婚後之子女之保
    險費全由其負擔。何況於乙○○以公司金錢支付半年或1年
    後，即由證人等自行處理，時歷多年，丙○○及證人等亦未
    再有所異議，亦證乙○○抗辯未承諾負擔丙○○及證人等保
    險費，非無可信。由上述可知，證人李伯翰、李柔翰之證言
    尚非可採，丙○○主張系爭協議之經過，亦非合理，且無證
    據證明乙○○於事後有履行系爭協議之事實，則丙○○主張
    兩造有達成系爭協議，為無可採。從而其先位聲明依據系爭
    協議，請求乙○○給付2,566,938元之本息，及自95年9月起
    至丙○○死亡之時止，按月於每月一日給付2萬元，為無理
    由，並就其中保險費部分，備位聲明依據民法第269條規定
    ，請求乙○○給付李柔翰、李柏翰、李慧銀，依序為
    473,049元、723,652元、164,545元，共1,546,938元之本息
    ，亦無理由。
四、綜上所述，丙○○於原審依據系爭協議，反訴請求乙○○給
    付2,566,938元及自95年4月19日起至清償日止之法定遲延利
    息，並自95年9月起至丙○○死亡之時止，按月於每月一日
    給付2萬元，為無理由。原審判命乙○○給付1,205,692元及
    法定遲延利息，並自95年9月起至丙○○死亡之時止，按月
    於每月1日給付丙○○2萬元，暨為假執行宣告，駁回其餘請
    求。乙○○上訴指摘原判決此部分不當，求予廢棄，則有理
    由，應由本院將原判決此部分廢棄，並駁回丙○○此部分於
    第一審之反訴及假執行之聲請。丙○○上訴請求乙○○再給
    付1,361,246及利息，又於本院審理時追加備位聲明，本於
    民法第269條請求乙○○給付李柔翰、李柏翰、李慧銀，依
    序為473,049元、723,652 元、164,545元，共1,546,938元
    ，及自95年4月19日起至清償日止之法定遲延利息，均無理
    由，應駁回其上訴、追加之訴，其因追加之訴所為假執行聲
    請亦應併予駁回。
五、據上論結，本件丙○○之上訴、追加之訴為無理由，乙○○
    之上訴為有理由。依民事訴訟法第449條第1項、第450條、
    第78條，判決如主文。
中　　華　　民　　國　　96　　年　　12　　月　　18　　日
                    民事第九庭
                        審判長法  官    黃熙嫣
                              法  官    陳玉完
                              法  官    呂太郎
正本係照原本作成。
如不服本判決，應於收受送達後20日內向本院提出上訴書狀，其
未表明上訴理由者，應於提出上訴後20日內向本院補提理由書狀
（均須按他造當事人之人數附繕本）上訴時應提出委任律師或具
有律師資格之人之委任狀；委任有律師資格者，另應附具律師資
格證書及釋明委任人與受任人有民事訴訟法第466條之1第1項但
書或第2項（詳附註）所定關係之釋明文書影本。
中　　華　　民　　國　　96　　年　　12　　月　　20　　日
　　　　　　　　　　　　　　  書記官    黃千鶴
附註：
民事訴訟法第466條之1（第1項、第2項）：
對於第二審判決上訴，上訴人應委任律師為訴訟代理人。但上訴
人或其他法定代理人具有律師資格者，不在此限。
上訴人之配偶、三親等內之血親、二親等內之姻親，或上訴人為
法人、中央或地方機關時，其所屬專任人員具有律師資格並經法
院認為適當者，亦得為第三審訴訟代理人。
